臺灣高等法院民事判決　　　　　　　　 100年度重訴字第13號
原　　　告　江宗起
　　　　　　邱江春雲
　　　　　　江春月
共　　　同
訴訟代理人　羅　行律師
被　　　告　江宗杉
　　　　　　江宗派
　　　　　　江周秋住桃園縣.
共　　　同
訴訟代理人　孫大龍律師
上列當事人間因原告提起刑事附帶民事訴訟，請求侵權行為損害
賠償事件，經本院刑事庭裁定移送前來，本院於民國100年12月6
日言詞辯論終結，判決如下：
  主  文
原告之訴駁回。
訴訟費用由原告負擔。
  事實及理由
甲、程序方面：
    按因犯罪而受損害之人，為請求回復其損害，得於刑事訴訟
    程序附帶提起民事訴訟，為刑事訴訟法第487條所明定。又
    按債務人所有之財產除對於特定債權人設有擔保物權外，為
    一切債權之總擔保，而使公務員登載不實罪，固侵害公法益
    ，惟債務人與第三人通謀虛偽設定抵押權之目的，在於損害
    債權人債權之擔保，使普通債權人之債權難於受償，則被告
    涉犯上開罪行之事實，顯已同時侵害私法益，被侵害之普通
    債權人，自不失為因犯罪而直接受損害之人，應得依刑事訴
    訟法第487條第1項之規定，於刑事訴訟程序附帶提起民事訴
    訟，對於被告請求回復其損害（最高法院98年度臺上字第10
    05號判決參照）。查本件原告主張被告江宗杉、江宗派、江
    周秋於本院100年度上易字第513號刑事訴訟程序所涉之偽
    造文書犯行，已損害渠等繼承之權利，自得於該刑事訴訟程
    序附帶提起民事訴訟，依前開說明，核無不合，先予敘明。
乙、實體方面：
一、原告起訴主張：被繼承人江序墩於民國（下同）97年5月15
    日去世，其繼承人有長男江宗起（即原告）、二男江宗石（
    已故，即被告江周秋之夫）、三男江宗杉（即被告）、四
    男江宗派（即被告）、五男江宗雅（已故，另有代位繼承人
    ），另有長女邱江春雲及三女江春月（即原告）。惟江宗杉
    、江宗派、江周秋明知渠等間就江序墩所有如附表所示不
    動產（下稱系爭不動產），並無實際買賣關係存在，竟共同
    基於使公務員登載不實之概括犯意聯絡，於90年12月17日，
    推由江宗派委託不知情之代書古得勳，持載有江序墩以總價
    新臺幣（下同）987萬3,745元將系爭不動產全部出賣並移轉
    登記予江宗杉、江宗派、江周秋之土地登記申請書、土地
    及建築改良物買賣所有權移轉契約書等文件，以買賣為原因
    ，向桃園縣大溪地政事務所辦理所有權移轉記，使不知情之
    地政事務所承辦人員經形式審查後，於90年12月20日將上開
    不實之事項登載於職務上所掌之土地及建物登記簿，足以生
    損害於地政機關對於土地及建物登記管理之正確性，且損害
    原告繼承系爭不動產之權利，業經臺灣桃園地方法院（下稱
    桃園地院）99年度易字第294號刑事判決有罪在案。此外，
    江序墩曾於91年11月5日在桃園地院公證處以91年度桃院公
    字第005000613號立有公證密封遺囑，載明：吾子江宗石、
    江宗杉、江宗派及江宗雅等4位繼承人曾以詐欺之方法使吾
    為繼承之遺囑或曾以欺瞞之手段在吾生前移轉吾所有之不動
    產於自己，故對於彼等應繼承之財產，吾僅指定保留其法定
    特留分，以期符合公平；上開密封遺囑已證明江序墩並無可
    能贈與或出賣其所有財產與被告。惟被告為製造買賣之假象
    ，自90年11月5日至90年12月28日止，陸續匯入江序墩在第
    一銀行大溪分行000-00-00000 0號之帳戶共991萬2,500元，
    但立即由江宗杉偽造江序墩之簽名，並盜蓋江序墩之印章於
    銀行取款單上，分別於90年12月31日及91年2月25日自江序
    墩上開第一銀行帳戶內匯款100萬元、475萬元至江芬梅、李
    佩玉之帳戶內，再由江宗杉及江宗派分別領出，並由江宗杉
    、江宗派、江周秋依先前匯款比例朋分。是江序墩生前並
    未出賣系爭不動產與被告，但因被告對此有所爭執，則原告
    自有訴請確認之必要，且應塗銷上開買賣之移轉登記，爰聲
    明：(一)確認被告就已故江序墩所有之系爭不動產買賣關係不
    存在；(二)被告應將系爭不動產於90年12月20日，以買賣為原
    因，辦理所有權移轉登記應予塗銷；(三)被告應將坐落桃園縣
    大溪鎮○○路○段230巷20弄2號、6號建物，稅籍編號000000
    00000、00000000000，納稅義務人名義塗銷；(四)訴訟費用由
    被告等連帶負擔。
二、被告則以：原告於本件刑事案件中之身分係「告發人」，並
    非告訴人，依刑事訴訟法第487條第1項規定，渠等提起本件
    刑事附帶民事訴訟，顯不合法；再者，原告於99年3月25日
    即已具狀向桃園地院刑事庭提起刑事附帶民事訴訟，該院即
    以99年度附民字第91號判決原告非本件犯罪之被害人，其提
    起刑事附帶民事訴訟並不合法為由，駁回原告之訴，足證原
    告今再於本院刑事訴訟程序中提起本件附帶民事訴訟，亦不
    合法，明顯違反民事訴訟法第251條「一事不再理」原則。
    另依原告起訴主張可知，其顯係主張基於繼承江序墩之法律
    關係提起本件訴訟，惟依民事訴訟法第56條及民法第1151條
    規定，此屬固有之必要共同訴訟，應由公同共有人全體起訴
    或被訴，否則即係當事人之適格要件有所欠缺，而江序墩之
    繼承人除兩造外，尚有江支初、江支群、江純芬、江潔茹、
    江庭君等人，是原告未將其他繼承人列為本件訴訟之原、被
    告，其當事人顯不適格。又原告訴之聲明第一項所載，其係
    請求確認江序墩與被告間於90年12月17日針對系爭不動產成
    立之買賣關係不存在，此顯係以過去發生之法律關係為確認
    之訴之訴訟標的，依最高法院49年臺上字第1813號、69年臺
    上字第1424號判例要旨，亦非合法。此外，本件第一、二審
    刑事判決均認定江序墩與被告間就系爭不動產僅有贈與而無
    實際買賣關係存在，故原告反於上開刑事判決認定之事實，
    主張被告「詐欺」江序墩辦理系爭不動產移轉登記乙節，實
    屬無稽；況江序墩與被告於90年11月4日簽有「不動產買賣
    契約書」，並親筆於「出賣人」欄下簽名用印，何來「詐欺
    」之說？又不動產移轉登記尚需提出身分證影本、印鑑證明
    、大溪地政事務所寄發之免課贈與稅函文及所有權狀正本，
    若系爭不動產未經江序墩同意辦理移轉登記，被告焉有可能
    單獨辦理完成？另原告雖提出江序墩於91年11月5日辦理公
    證之密封遺囑，指稱被告涉嫌「詐欺」，惟未具體指明被告
    究竟有如何之「詐欺」行為；又原告其餘請求，根本未見其
    說明及舉證，顯見其主張並無理由，並援引時效抗辯等語，
    資為抗辯，並於本院聲明：(一)原告之訴駁回；(二)訴訟費用由
    原告負擔。
三、兩造不爭之事實：
    (一)兩造之父親江序墩於97年5月15日去世。
    (二)系爭不動產原為江序墩所有，90年12月17日以買賣為原因
      移轉登記予被告，惟遭原告以被告涉嫌詐欺、偽造文書為
      由，向臺灣桃園地方法院檢察署（下稱桃園地檢署）提出
      告發，案經桃園地檢署偵查後，認定江序墩與被告間就系
      爭不動產僅有贈與而無實際買賣關係存在，被告涉嫌偽造
      文書犯行而提起公訴（案號：98年度偵字第7042號），經
      桃園地院以99年度易字第294號判決被告各有期徒刑4月，
      如易科罰金，均以銀元300元即新臺幣900元折算1日，並
      經本院刑事庭以100年度上易字第513號刑事判決駁回被告
      之上訴而確定在案。
四、兩造爭執要旨：
    (一)本件當事人是否適格？
    (二)原告訴之聲明第一請求確認被告就已故江序墩所有之系爭
      不動產買賣關係不存在，是否有理由？又原告請求被告應
      將系爭不動產於90年12月20日，以買賣為原因，辦理所有
      權移轉登記應予塗銷，是否有理由？
    (三)請求被告應將坐落桃園縣大溪鎮○○路○段230巷20弄2號
      、6 號建物稅籍編號00000000000、00000000000納稅義務
      人名義塗銷，有無理由？
    (一)本件當事人適格並無問題：
      1.按「因公同共有物被一部分公同共有人為移轉物權之處
        分，而其他公同共有人對之提起物權契約無效之訴時，
        如已得處分行為人（包含同意處分人）以外之公同共有
        人全體之同意，則無論公同共有人中之一人或數人，自
        均單獨或共同起訴，要不能謂其當事人之適格有所欠缺
        。（最高法院37上6939號判例參照）。故在固有必要共
        同訴訟，如部分之共有人事實上無法取得其同意提起訴
        訟時，由其餘之共有人提起訴訟，即不生當事人不適格
        問題（司法院院字第1425號、3328號解釋，最高法院97
        年度台上字第103號判決參照）。
      2.查已故江序墩之繼承人（詳後附繼承系統表），除原告
        江宗起、邱江春雲  、江春月三人外，繼承人江宗杉、
        江宗派、江周秋已列為本件之被告，被告江周秋係
        繼承人江支初、江支群、江純芬之母親。至於繼承人江
        潔茹、江庭君二人，與被告江宗杉、江宗派、江周秋
        、劉秀娟、江支初、江支群、江純芬等人，共同於91年
        2月17日，將江序墩所有坐落桃園縣八德市○○段834、
        835-1、835-2、835-6、834-1、834-3土地所有權移轉
        登記，此有土地登記申請書、所有權移轉契約書及異動
        索引等件可證（見證十四）。其使用江序墩之90年10月
        9日印鑑證明書，與本院刑事判決100年度上易字第513
        號認定被告江宗杉、江宗派、江周秋三人偽造文書罪
        ，將江序墩所有土地、房屋辦理移轉登記一案，所使用
        之江序墩之印鑑證明書，均係90年10月9日同一日所領
        ，足資證明。
      3.是則，原告主張被告偽造文書之犯行侵害渠等繼承之權
        利，惟由原告陳述之事實，其法律關係被告以詐欺之手
        段於江序墩生前移轉江序墩所有系爭不動產之所有權，
        江序墩對被告有侵權行為回復原狀請求權，該請求權由
        全體繼承人繼承，本件除兩造外，其餘三人不可能同意
        原告提起本件訴訟，揆諸前揭判例意旨，及民法第293
        條規定（司法院院字第1950號解釋參照）本件並無當事
        人不適格之問題。
    (二)原告訴之聲明第一、二項均無理由。
      1.按確認之訴，係就為訴訟標的之私法上權利或法律關係
        之成立或存在與否不明確而有爭執，認為有請求確認判
        決之必要，即有受確認判決之法律上利益時，始得提起
        。本件兩造對於江序墩與被告間就系爭不動產並無買賣
        關係存在並不爭執（見本院卷第137-138頁），自無請
        求確認判決之必要，原告提起確認之訴，為無理由。
      2.按「因侵權行為所生之損害係侵所有權，自請求權人知
        有損害及賠償義務人時起，二年間不行使而消滅，自有
        侵權行為時起，逾十年者亦同。」民法第197條第1項定
        有明文。又按「關於侵權行為損害賠償請求權之消滅時
        效，應以請求權人實際知悉損害及賠償義務人時起算，
        非以知悉賠償義務人因侵權行為所構成之犯罪行為經檢
        察官起訴，或法院判決有罪為準」（最高法院72年台上
        字第738號判例參照）；「…本件請求權人對於行政機
        關所屬員警假藉職務上權利行使而故意為誣告之不法行
        為，至遲應認其於具狀聲請原審法院義務告發時，已知
        悉其受有因被誣陷而生損害事實，以及行政機關所屬公
        務員故意不法侵害其權利等情，請求權人既未於具狀聲
        請後2年內向行政機關請求國家賠償，賠償請求權即已
        罹於時效。」（台灣高等法院臺南分院98年重上更(一)字
        第1號，最高法院99年台上字第105號判決參照）。
      3.查本件原告對於被告以偽造文書之方法移轉系爭不動產
        之不法行為，至遲應於97年9月25日向臺灣桃園地方法
        院檢察署申告被告詐欺一案時，已知悉其受有損害之事
        實，有申告受理單可考（外放），原告未於申告後2年
        內向法院請求損害賠償（原告100年4月1日始提起本件
        附帶民事訴訟），原告請求權即已罹於時效。
      4.除1之理由外，本件侵權行為損害賠償請求權既已罹於
        時效而不得請求塗銷所有權移轉登記，則原告請求確認
        被告就已故江序墩所有之系爭不動產買賣關係不存在，
        即無即受確認判決之法律上利益（最高法院69年度台上
        字第3937號判決參照），其提起本訴，即無理由。至於
        聲明第2項，請求被告應將系爭不動產於90年12月20日
        ，以買賣為原因辦理所有權移轉登記應予塗銷一節，亦
        因侵權行為請求權之時效已消滅其請求為無理由。
    (三)聲明第三項請求被告應將坐落桃園縣大溪鎮○○路○段230
      巷20弄2號、6號建物，稅籍編號00000000000、000000000
      00納稅義務人名義塗銷，為無理由：
      除侵權行為請求權之時效已消滅，不得請求塗銷納稅義務
      人名義外，查上開納稅義務人名義塗銷，為公法上之義務
      ，屬於行政機關之職權，原告應循行政程序為辦理，其向
      本院為請求，於法不合（最高法院79年度台上字第875號
      判決參照），不應准許，應予駁回。
五、綜上所述，本件原告依侵權行為之法律關係求為如前述訴之
    聲明(一)、(二)、(三)項之判決，均無理由，不應准許，應予駁回
    。
六、本件事證已臻明確，兩造其餘之攻防方法，經審酌後，認與
    判決結果無影響，無庸逐一論述，併此敘明。
丙、據上論結，本件原告之訴為無理由，依民事訴訟法第78條，
    判決如主文。
中    華    民    國   100    年    12    月    20    日
                  民事第十五庭
                      審判長法  官  林恩山
                            法  官  方彬彬
                            法  官  郭松濤
正本係照原本作成。
如不服本判決，應於收受送達後20日內向本院提出上訴書狀，其
未表明上訴理由者，應於提出上訴後20日內向本院補提理由書狀
（均須按他造當事人之人數附繕本）上訴時應提出委任律師或具
有律師資格之人之委任狀；委任有律師資格者，另應附具律師資
格證書及釋明委任人與受任人有民事訴訟法第466條之1第1項但
書或第2項（詳附註）所定關係之釋明文書影本，如委任律師提
起上訴者，應一併繳納上訴審裁判費。
中    華    民    國   100    年    12    月    20    日
                            書記官  方素珍
附註：
民事訴訟法第466條之1（第1項、第2項）：
對於第二審判決上訴，上訴人應委任律師為訴訟代理人。但上訴
人或其他法定代理人具有律師資格者，不在此限。
上訴人之配偶、三親等內之血親、二親等內之姻親，或上訴人為
法人、中央或地方機關時，其所屬專任人員具有律師資格並經法
院認為適當者，亦得為第三審訴訟代理人。